ACORDAO-COMPLETO-2426380

ACÓRDÃO 4536/2020 ATA 48/2020 - PLENÁRIO

VISTOS, relatados e discutidos estes autos de Representação, ora em fase de Pedidos de Reexame interpostos contra o Acórdão 2812/2019-TCU-Plenário pelos Departamentos Nacionais do Serviço Social da Indústria (Sesi/DN) e do Serviço Nacional de Aprendizagem Industrial (Senai/DN) e pelo Departamento Regional do Sesi no Estado do Paraná (Sesi/PR) ;
ACORDAM os Ministros do Tribunal de Contas da União, reunidos em Sessão Extraordinária de Plenário, diante das razões expostas pelo relator e com fundamento no art. 48 da Lei 8.443, de 16/7/1992, combinado com os arts. 285 e 286 do Regimento Interno-TCU, em:
9.1. conhecer dos Pedidos de Reexame em tela, para, no mérito:
9.1.1. rejeitar aquele interposto pelos Departamentos Nacionais do Sesi e do Senai;
9.1.2. prover parcialmente aquele apresentado pelo Sesi/PR, de modo a alterar o subitem 9.6.3 do Acórdão 2812/2019-TCU-Plenário, que passa a vigorar com a seguinte redação:
"9.6.3. somente promova a aquisição de quaisquer equipamentos, móveis e acessórios em conjunto com os respectivos veículos semirreboque do tipo baú quando a vantajosidade econômica dessa forma de contratação restar efetivamente demonstrada mediante ampla pesquisa de mercado ou quando a aquisição desses suprimentos em lotes distintos resultar em comprovado comprometimento da qualidade dos veículos-escola, devendo ser exigido das empresas licitantes, em qualquer caso, o detalhamento, em suas propostas, do preço unitário de cada item licitado;"
9.2. ordenar à unidade técnica de origem que inclua o subitem 9.6.3 do Acórdão 2812/2019-TCU-Plenário no bojo do monitoramento a que se refere o subitem 9.8.3 daquele mesmo decisum;
9.3. dar ciência desta deliberação às entidades recorrentes, mediante encaminhamento do presente Acórdão, acompanhado do Relatório e do Voto que o fundamentam.

Pedidos de reexame interpostos contra acórdão que considerou parcialmente procedente representação sobre possíveis irregularidade em pregão presencial para o fornecimento de unidades móveis multifuncionais, incluindo os equipamentos, o mobiliário e os acessórios.

Departamento Regional do Serviço Social da Indústria no Estado do Paraná (CNPJ 03.802.018/0001-03).

3. Interessados/Responsáveis/Recorrentes:
3.1. Interessada: Truckvan Indústria e Comércio Ltda. (CNPJ 05.142.588/0001-31).
3.2. Responsáveis: Alessandra Teodoro Silverio (CPF XXX.653.019-XX), Carlos Alberto Nalevaiko (CPF XXX.657.839-XX), Caroline Borges (CPF XXX.633.829-XX), Edson Luiz Campagnolo (CPF XXX.830.709-XX), Jose Antônio Fares (CPF XXX.998.838-XX), Luciano de Freitas Trindade (CPF XXX.988.269-XX), Manuel Emilio Rodrigues (CPF XXX.328.409-XX), Nadia de Jesus dos Santos (CPF XXX.146.239-XX) e Waldemir Amaro (XXX.064.858-XX).
3.3. Recorrentes: Departamento Nacional do Serviço Nacional de Aprendizagem Industrial (CNPJ 33.564.543/0001-90), Departamento Nacional do Serviço Social da Indústria (CNPJ 33.641.358/0001-52) e Departamento Regional do Serviço Social da Indústria no Estado do Paraná (CNPJ 03.802.018/0001-03).

13.1. Ministros presentes: José Mucio Monteiro (Presidente), Walton Alencar Rodrigues, Benjamin Zymler, Augusto Nardes, Aroldo Cedraz (Relator), Raimundo Carreiro, Ana Arraes, Bruno Dantas e Vital do Rêgo.
13.2. Ministros-Substitutos presentes: Augusto Sherman Cavalcanti, Marcos Bemquerer Costa, André Luís de Carvalho e Weder de Oliveira.

ACORDAO-COMPLETO-2454443

Acórdão 240/2021 - Plenário

AROLDO CEDRAZ

Ministro André Luís de Carvalho.

Com alguns ajustes de forma e fundamentado no inciso I do § 3º do art. 1º da Lei 8.443, de 16/7/1992, adoto como Relatório parte da instrução elaborada no âmbito da Secretaria de Recursos deste Tribunal de Contas (Serur) e autuada como peça 181, a qual contou com a anuência do corpo diretivo da referida unidade técnica (peças 182 e 183) :
"INTRODUÇÃO
Trata-se de pedidos de reexame interpostos pelo Departamento Regional do Serviço Social da Indústria no Estado Paraná (peça 153) e pelo Departamento Nacional do Serviço Nacional de Aprendizagem Industrial e Departamento Nacional do Serviço Social da Indústria (peça 152) contra o Acórdão 2812/2019-TCU-Plenário (peça 120) , de relatoria do Ministro André Luís de Carvalho, transcrito na íntegra abaixo:
9. Acórdão:
VISTOS, relatados e discutidos estes autos de representação formulada pela Athos Brasil Soluções em Unidades Móveis Ltda. sobre os indícios de irregularidade no Pregão Presencial nº 855/2018 conduzido pelo Departamento Regional do Sesi no Estado do Paraná (Sesi-PR) sob o valor total de R$ 6.074.000,00 para o fornecimento de unidades móveis multifuncionais, aí incluídos os equipamentos, o mobiliário e os acessórios;
ACORDAM os Ministros do Tribunal de Contas da União, reunidos em Sessão do Plenário, ante as razões expostas pelo Relator, em:
9.1. considerar parcialmente procedente a presente representação já conhecida pelo Acórdão 60/2019-TCU-Plenário;
9.2. receber como mera petição o expediente acostado à Peça 107, tratando-o como elemento complementar de defesa;
9.3. acolher parcialmente as razões de justificativa até aqui apresentadas por Alessandra Teodoro Silvério, Carlos Alberto Nalevaiko, Caroline Borges, Edson Luiz Campagnolo, José Antônio Fares, Luciano de Freitas Trindade, Manuel Emílio Rodrigues, Nádia de Jesus dos Santos e Waldemir Amaro, diante dos elementos de convicção até aqui obtidos pelo TCU;
9.4. revogar a cautelar suspensiva deferida pelo Acórdão 60/2019-TCU-Plenário;
9.5. determinar, nos termos do art. 250, II, do RITCU, que o Departamento Regional do Sesi no Estado do Paraná adote as seguintes medidas:
9.5.1. evidencie a compatibilidade dos preços praticados no aludido certame com os valores de mercado, a partir do levantamento dos reais custos unitários incorridos pela empresa contratada nos três lotes correspondentes essencialmente a três objetos distintos, sob as seguintes premissas: (i) o veículo semirreboque; (ii) a estrutura de tipo 'baú' customizada em conformidade com o projeto específico para servir de sala de aula nos treinamentos oferecidos pelo Sesi-PR; e (iii) os correspondentes equipamentos e instrumentos destinados ao ensino técnico, devendo apresentar a demonstração dessa compatibilidade de preços ao TCU, no prazo de 90 (noventa) dias, com os correspondentes memoriais de cálculo, entre outros elementos de convicção;
9.5.2. evidencie o detalhamento dos custos unitários até mesmo dentro de cada lote no certame, já que, ao observar, por exemplo, o Lote 1 (Peça 5, p. 12-19) , o seu objeto estaria composto por grande número de equipamentos e instrumentos comuns, sem quaisquer características especiais tendentes a resultar na necessidade de a sua aquisição ser promovida em conjunto com a aludida unidade móvel, estando, nesse estranho sentido da aquisição em conjunto com as unidades móveis, os seguintes itens de suprimento: impressora, notebook, projetor multimídia, câmera fotográfica digital, aparelho de som portátil, tela de projeção retrátil, cadeira para professor, cadeiras universitárias, mesa para professor, mesa para aluno, bebedouro de água gelada, quadro branco, armário baixo, armário alto para ferramentas, bancada modular, furadeira de bancada, moto esmeril, paquímetro, micrômetro, escala de aço, base magnética para relógio comparador etc., até porque todos esses itens viriam acompanhados de detalhadas especificações, com a suficiente descrição das suas características e dimensões, devendo apresentar a demonstração desse detalhamento ao TCU, com a compatibilidade dos preços em face dos valores de mercado, no prazo de 90 (noventa) dias, além dos correspondentes memoriais de cálculo, entre outros elementos de convicção;
9.6. determinar, nos termos do art. 250, II, do RITCU, que, nas próximas licitações, o Departamento Regional do Sesi no Estado do Paraná adote as seguintes medidas:
9.6.1. evidencie a compatibilidade dos preços praticados no aludido certame com os valores de mercado, a partir do levantamento dos reais custos unitários incorridos pela empresa contratada nos três lotes correspondentes essencialmente a três objetos distintos, sob as seguintes premissas: (i) o veículo semirreboque; (ii) a estrutura de tipo 'baú' customizada em conformidade com o projeto específico para servir de sala de aula nos treinamentos oferecidos pelo Sesi-PR; e (iii) os correspondentes equipamentos e instrumentos destinados ao ensino técnico;
9.6.2. evidencie o detalhamento dos custos unitários até mesmo dentro de cada lote no certame, já que o seu objeto poderia estar composto por grande número de equipamentos e instrumentos comuns, sem quaisquer características especiais tendentes a resultar na necessidade de a sua aquisição ser promovida em conjunto com a aludida unidade móvel, a exemplo da aquisição, em conjunto com as unidades móveis, dos seguintes itens de suprimento: impressora, notebook, projetor multimídia, câmera fotográfica digital, aparelho de som portátil, tela de projeção retrátil, cadeira para professor, cadeiras universitárias, mesa para professor, mesa para aluno, bebedouro de água gelada, quadro branco, armário baixo, armário alto para ferramentas, bancada modular, furadeira de bancada, moto esmeril, paquímetro, micrômetro, escala de aço, base magnética para relógio comparador etc.;
9.6.3. abstenha-se de promover a aquisição de quaisquer itens de suprimento, além de equipamentos ou instrumentos, em conjunto com as unidades móveis e com os veículos do tipo semirreboque, promovendo o parcelamento desses itens de suprimento em lotes ou em itens autônomos, além de exigir que as empresas licitantes apresentem as suas propostas de preço pela efetiva separação dos custos e valores para esses itens de suprimento e para as aquisições do veículo semirreboque, da estrutura sob o tipo 'baú' em prol da sala de aula e dos equipamentos ou instrumentos associados ao ensino técnico;
9.7. determinar, nos termos do art. 250, II, do RITCU, que, diante da tendente inabilitação de licitantes em virtude de falhas formais, o Departamento Regional do Sesi no Estado do Paraná promova as eventuais diligências cabíveis para a efetiva elucidação das aludidas falhas, em sintonia, entre outros, com os princípios da busca da proposta mais vantajosa e da maior competitividade no certame;
9.8. determinar que a unidade técnica adote as seguintes medidas:
9.8.1. envie a cópia do presente Acórdão, com o Relatório e a Proposta de Deliberação, ao Departamento Regional do Sesi no Estado do Paraná, para ciência e adoção das providências cabíveis, além do envio a todos os departamentos nacionais de todas as entidades do Sistema 'S', para ciência e efetiva observância, em caso semelhantes, às determinações prolatadas pelo item 9.6 deste Acórdão;
9.8.2. promova a subsequente análise sobre a evidenciação da compatibilidade dos preços e do detalhamento dos custos unitários pelo Departamento Regional do Sesi no Estado do Paraná em cumprimento ao item 9.5 deste Acórdão, representando ao TCU, se necessário; e
9.8.3. arquive o presente processo, sem prejuízo de promover o monitoramento das determinações proferidas pelo item 9.5 deste Acórdão, ficando dispensada de promover o monitoramento das determinações prolatadas pelos itens 9.6 e 9.7 deste Acórdão.
HISTÓRICO
2. Em exame representação, com pedido de cautelar suspensiva, formulada pela Athos Brasil Soluções em Unidades Móveis Ltda. sobre possíveis irregularidades no Pregão Presencial nº 855/2018 conduzido pelo Departamento Regional do Sesi no Estado do Paraná (Sesi-PR) , sob o valor total de R$ 6.074.000,00, para o fornecimento de unidades móveis multifuncionais, aí incluídos os equipamentos, o mobiliário e os acessórios.
3. O Tribunal conheceu a representação e, diante dos indícios de indevida inabilitação da representante e da iminência da assinatura do contrato com a Truckvan Indústria e Comércio Ltda., referendou a cautelar suspensiva concedida pelo Ministro-Relator André Luis de Carvalho, nos termos do Acórdão 60/2019-TCU-Plenário (peças 20 e 29) . 
4. Inconformada, a Truckvan Indústria e Comércio Ltda. interpôs agravo em face da cautelar suspensiva, que foi conhecido e, no mérito, rejeitado no Acórdão 647/2019-TCU-Plenário (peça 65) .
5. Após a análise do feito, aí incluída a resposta do Sesi-PR, sem a apresentação, contudo, da eventual manifestação da Truckvan, a Secex-PR propôs a improcedência da representação (peça 71) .
6. O Ministro-Relator entendeu que remanesciam indícios de irregularidade na desclassificação da empresa Athos Brasil e que faltava a comprovação sobre a efetiva competitividade no certame (peça 78) . 
7. Assim, o Tribunal manteve a decisão cautelar e determinou a promoção da audiência dos agentes responsáveis para que apresentassem as suas razões de justificativa ante as falhas detectadas nos autos, nos termos do Acórdão 801/2019-TCU-Plenário (peça 77) .
8. O Departamento Regional do Sesi no Estado do Paraná (Sesi-PR) opôs embargos declaratórios em face desta decisão (peça 86) , que foram rejeitados no Acórdão 1196/2019-TCU-Plenário (peça 98) .
9. Ao examinar os documentos e as razões de justificativas apresentadas pelos responsáveis (peças 80-84, 85, 86, 107, 108) , a Secretaria de Controle Externo de Aquisições Logísticas (peça 117) concluiu que:
9.1. A inabilitação da empresa Athos Brasil fundamentou-se no item 4.2, alínea 'd', do Anexo II do Edital do Pregão 855/2018 (peça 33, p. 44) e que a comissão não ventilou a possibilidade de realizar diligência, entendendo que não havia fatos a esclarecer e que eventual diligência implicaria ofensa ao princípio do julgamento objetivo, da vinculação ao edital e da isonomia.
9.2. A saída do sócio Raimundo Nonato Sousa Pinto não impediria a contratação da empresa Athos Brasil, já que ele não figurou como responsável técnico da empresa (peça 40, p. 20-21) . Todavia, a qualificação técnico-profissional da empresa não foi comprovada nos autos.
9.3. A razoabilidade da competitividade obtida no Pregão 855/2018 decorreu do reduzido número empresas no país que fabricam unidades móveis de serviços.
9.4. Não há indícios de má-fé dos gestores ou da tentativa de beneficiar indevidamente terceiros com suas decisões. 
9.5. A anulação do certame e a realização de um outro acarretariam prejuízos maiores para a Administração, mormente porque o contrato decorrente do Pregão 855/2018 já estava em execução.
9.6. A representação foi considerada parcialmente procedente, sendo dispensáveis as audiências de responsáveis e revogável a medida cautelar de suspensão do certame.
10. Anuindo, em essência, ao exame precedente, o Tribunal expediu determinações ao Sesi/PR e a todas as entidades do Sistema 'S', nos termos do Acórdão 2812/2019-TCU-Plenário (peça 120) .
11. Passa-se ao exame dos pedidos de reexame apresentados pelo Departamento Regional do Serviço Social da Indústria no Estado Paraná (peça 153) e pelo Departamento Nacional do Serviço Nacional de Aprendizagem Industrial e Departamento Nacional do Serviço Social da Indústria (peça 152) . 
EXAME DE MÉRITO
12. Constitui objeto desta análise definir se:
12.1. Houve a comprovação de vantagem técnica e econômica na aquisição de unidades móveis, com o agrupamento de todos os itens em lote único. 
12.2. A determinação do item 9.6.3 do Acórdão 2812/2019-TCU-Plenário ofendeu o direito ao contraditório e à ampla defesa do Departamento Regional do Sesi/PR.
12.3. A determinação do item 9.8.1 do Acórdão 2812/2019-TCU-Plenário ofendeu o direito ao contraditório e à ampla defesa dos Departamentos Nacionais do Sesi e do Senai.
Argumentos do Sesi/PR (peça 153) 
13. O recorrente alega que:
13.1. O Acórdão 60/2019-TCU-Plenário suspendeu cautelarmente o andamento do Pregão 855/2018 e, após a oitiva do Sesi/PR e a proposta da unidade técnica de revogar a referida cautelar, o Tribunal, em total desacordo com o parecer técnico, manteve a cautelar, bem como determinou a audiência dos responsáveis no Acórdão 801/2019-TCU-Plenário (peça 153, p. 3) . 
13.2. As quatro unidades móveis multifuncionais (modelo A) do lote 1 da licitação já haviam sido faturadas e entregues pela empresa Truckvan, antes da suspensão cautelar do certame, bem como o pagamento de duas dessas unidades. O Sesi/PR, via recurso, buscou, sem sucesso, a autorização do Tribunal para realizar o pagamento faltante, a teor do Acórdão 1196/2019-TCU-Plenário, e, dessa forma, o recorrente ficou inadimplente com a empresa, correndo o risco de enfrentamento de uma execução da dívida e demais medidas judiciais cabíveis à espécie (peça 153, p. 3-4) .
13.3. Em atendimento às determinações do Acórdão 801/2019-TCU-Plenário, os responsáveis justificaram a suposta violação do dispositivo do edital, a suposta ausência de diligência saneadora e a suposta ausência de competitividade no certame, bem como demonstraram a inexistência de superfaturamento, de modo que a unidade técnica propôs revogar a cautelar suspensiva e arquivar o processo. Todavia, mesmo esclarecidas as possíveis inconsistências do certame, o Ministro-Relator trouxe matéria que não fora objeto de prévia manifestação do Sesi/PR, a teor do Acórdão 2812/2019-TCU-Plenário, na seguinte dicção (peça 153, p. 4-7) : 
9.6. determinar, nos termos do art. 250, II, do RITCU, que, nas próximas licitações, o Departamento Regional do Sesi no Estado do Paraná adote as seguintes medidas: 
9.6.3. abstenha-se de promover a aquisição de quaisquer itens de suprimento, além de equipamentos ou instrumentos, em conjunto com as unidades móveis e com os veículos do tipo semirreboque, promovendo o parcelamento desses itens de suprimento em lotes ou em itens autônomos, além de exigir que as empresas licitantes apresentem as suas propostas de preço pela efetiva separação dos custos e valores para esses itens de suprimento e para as aquisições do veículo semirreboque, da estrutura sob o tipo 'baú' em prol da sala de aula e dos equipamentos ou instrumentos associados ao ensino técnico; 
13.3.1 Em nenhum momento o Tribunal solicitou ao Sesi/PR os custos unitários de cada lote da licitação, de modo que o item 9.6.3 da decisão recorrida fere os princípios da ampla defesa e do contraditório. Ademais, as determinações do Tribunal dão a entender que a licitação foi irregular e antieconômica, o que não é verdade  (peça 153, p. 10, 13) .
13.3.2. Não há fundamentos para tal determinação, pois, não se concluiu que o modelo adotado pelo Sesi/PR (agrupamento dos itens em lotes) era inadequado, irregular ou antieconômico, fato que será avaliado com a apresentação do detalhamento dos custos unitários incorridos nos três lotes da licitação em processo apartado de monitoramento (peça 153, p. 9-11, 13) .
13.3.3. O agrupamento de itens em lotes para unidades moveis multifuncionais é precedido de estudos de mercado específicos ainda na fase interna da licitação, que evidenciam a vantagem técnica (qualidade e eficiência) e econômica (custo e tempo) deste modelo de aquisição de pacote 'fechado' (unidade móvel com equipamentos, mobiliário e acessórios) que, inclusive, é praticado em todo o país. Assim, é desarrazoado exigir, sem nenhuma margem de discricionariedade, o parcelamento do objeto em lotes, especialmente no que se refere a equipamentos e mobiliário, o que implicaria conflito entre fornecedores, dificuldade de padronização e garantias, intempestividade na aquisição, entre outros, e inviabilizaria a aquisição do objeto. O recorrente ressalta que a inserção do mobiliário e equipamentos na estrutura do veículo ou do baú fatalmente ocasionará alteração do seu ponto gravitacional e, por uma questão de segurança e de responsabilidade, é justificável que o seu fornecimento fique por conta de uma única empresa (peça 153, p. 9-11 e 13-14) .
13.3.4. As unidades móveis multifuncionais servem como salas de aula itinerantes, equipadas e customizadas com mobiliário e equipamentos apropriados a cada curso, assim como verdadeiros consultórios clínicos e de exames, alcançando lugares no Estado do Paraná que não existem unidades fixas e muitas vezes de difícil acesso. A morosidade na aquisição das unidades pode inviabilizar a prestação desses serviços e comprometer a missão institucional do Sesi de promover o benefício social (peça 153, p. 8) . 
13.4. A determinação contida no item 9.6.3 do acórdão recorrido contraria a Súmula TCU 247, que garante a discricionariedade do gestor em definir, conforme o caso, e desde de que devidamente justificada, a aquisição de bens e produtos em lote único (peça 153, p. 11-13) : 
É obrigatória a admissão da adjudicação por item e não por preço global, nos editais das licitações para a contratação de obras, serviços, compras e alienações, cujo objeto seja divisível, desde que não haja prejuízo para o conjunto ou complexo ou perda de economia de escala, tendo em vista o objetivo de propiciar a ampla participação de licitantes que, embora não dispondo de capacidade para a execução, fornecimento ou aquisição da totalidade do objeto, possam fazê-lo com relação a itens ou unidades autônomas, devendo as exigências de habilitação adequar-se a essa divisibilidade. [Destaque acrescido]
13.5. A decisão pelo parcelamento ou não do objeto deve ser motivada e tem por base as regras de mercado, a estrutura da entidade, as suas necessidades e a sua capacidade operacional, conforme jurisprudência do TCU (peça 153, p. 11-12) :
Acórdão 2796/2013-TCU-Plenário
A adjudicação por grupo ou lote não é, em principio, irregular. A Administração, de acordo com sua capacidade e suas necessidades administrativas e operacionais, deve sopesar e optar, motivadamente, acerca da quantidade de contratos decorrentes da licitação a serem gerenciados. [Destaque acrescido]
Acórdão 10049/2018-TCU-Segunda Câmara
O parcelamento do objeto deve ser adotado apenas na contratação de serviços de maior especialização técnica, uma vez que, como regra, ele não propicia ampliação de competitividade na contratação de serviços de menor especialização.
Acórdão 2946/2019-TCU-Plenário
9.2. com fundamento no art. 250, inciso II, do Regimento Interno do TCU, determinar (...) que só realize nova licitação de serviços de fornecimento de auxílio alimentação por meio de lote único, se ficar devidamente demonstrada a vantajosidade do certame, em termos comparativos com a opção de parcelamento do objeto em quantos lotes forem viáveis, conforme previsto no art. 32, inciso III, da Lei 13.303/2016, nos termos do decidido no Acórdão 1140/2019-TCU-Plenário (Relator: Ministro Raimundo Carreiro) [Destaque acrescido]
14. Ao final, o Sesi/PR requer a exclusão do item 9.6.3 do acórdão recorrido e, subsidiariamente, a reforma da referida disposição atacada para que se possibilite ao recorrente a aquisição de unidades móveis multifuncionais por meio de lote único, desde que devidamente demonstrada a vantajosidade e economicidade do certame.
Argumentos do Sesi/DN e do Senai/DN (peça 152) 
15. Os recorrentes alegam que:
15.1. O interesse recursal do Sesi/DN e do Senai/DN é evidente e incontestável porque a determinação contida no item 9.8.1 do acórdão recorrido os alcançou, ofendendo o direito constitucional do contraditório e da ampla defesa dos recorrentes, que sequer se manifestaram no processo, seja como partes ou terceiros interessados (peça 152, p. 1-2) .
15.2. O art. 37, §1º, do Regulamento do Sesi (Decreto 57.375/1965) e os arts. 14 e 31 do Regimento do Senai (Decreto 494/1962) estipularam a independência e a autonomia dos Departamentos Regionais. Dessa forma, o Tribunal não pode impor conduta aos Departamentos Nacionais do Sesi e do Senai, considerando que tratou de questões que diziam respeito tão-somente ao Sesi/PR. Por isso não é razoável que essa determinação do Tribunal receba contornos vinculantes a pessoas que não tiveram a oportunidade de se manifestar nos autos (peça 152, p. 2-4) .
15.3. Não se busca, por ora, discutir os fundamentos que levaram o Tribunal a determinar às recorrentes medidas de prevenção sobre ocorrência relatada no Pregão Presencial 855/2018, promovida pelo Departamento Regional do Sesi no Estado do Paraná (peça 152, p. 4) . 
Análise do recurso do Departamento Regional do Sesi/PR (peça 153) 
16. A alegação de que o Acórdão 801/2019-TCU-Plenário foi contrário ao parecer da unidade técnica, que propôs a revogação da medida cautelar suspensiva, não merece acolhimento porque a instrução da unidade técnica não vincula o Relator ou o Tribunal, que podem ou não adotar as análises técnicas como razões de decidir (v.g. Acórdão 6294/2018-TCU-Segunda Câmara, rel. Min. Vital do Rêgo, e 78/2017-TCU-Plenário, rel. Min. Bruno Dantas, 8645/2011-TCU-2ª Câmara, rel. Min. Aroldo Cedraz) . 
17. Com relação à alegada inadimplência do Sesi/PR com a empresa Truckvan, por não ter efetuado o pagamento de duas unidades móveis do lote 1, já faturadas e entregues, é de se esclarecer que a cautelar suspensiva do prosseguimento do Pregão Presencial 855/2018 e de todos os atos inerentes ao subsequente contrato fora revogada com a prolação do Acórdão 2812/2019-TCU-Plenário, de 20/11/2019.
18. A alegação de que as justificativas apresentadas pelos responsáveis do Sesi/PR (peça 107) demonstraram a inexistência de superfaturamento não merece acolhimento, pois as dúvidas sobre a efetiva economicidade do certame e da subsequente contratação não foram afastadas nos autos.
19. A constatação da ausência no edital do Pregão Presencial 855/2018 das especificações dos custos unitários dos itens de cada lote, assim como da existência de três objetos distintos nos lotes, a saber: (a)  veículo do tipo semirreboque; (b) estrutura de tipo 'baú' customizada e (c)  suprimentos, equipamentos e instrumentos, levou o Tribunal a determinar ao Sesi/PR que evidenciasse a compatibilidade dos preços praticados naquele certame com os valores de mercado, bem como, que, em novas licitações, se abstivesse de promover a aquisição de quaisquer itens de suprimento, equipamentos ou instrumentos, em conjunto com a estrutura de tipo 'baú' customizada e com o veículo do tipo semirreboque, promovendo o parcelamento desses itens em lotes autônomos. 
20. A falta de qualquer relação de dependência entre os itens de suprimento, os equipamentos e instrumentos (a exemplo de impressora, notebook, câmera fotográfica digital, aparelho de som portátil, tela de projeção retrátil, cadeira para professor, mesa para professor, mesa para aluno, bebedouro de água gelada, furadeira de bancada, moto esmeril, paquímetro, micrômetro, entre outros) com os veículos do tipo semirreboque e as estruturas de tipo 'baú' customizadas sugere a separação desses itens, o que tenderia a resultar em maior economicidade na aquisição das unidades móveis, em plena consonância com o princípio do parcelamento do objeto licitado, que visa oportunizar ao maior número de interessados a possibilidade de participar do certame licitatório.
21. Verifica-se que o princípio do parcelamento do objeto licitado decorre dos princípios competitividade e da vantajosidade, que estão previstos no art. 2º do Regulamento de Licitações e Contratos do Sesi (peça 11, p. 30) .
22. Sabe-se que as entidades do Sistema 'S' não se sujeitam aos procedimentos estritos da Lei 8.666/1993, mas sim aos seus regulamentos, que devem se pautar pelos princípios gerais do processo licitatório, a exemplo da competitividade, vantajosidade, isonomia, probidade administrativa e do parcelamento do objeto licitado (v.g. Acórdão 744/2017-TCU-Plenário, rel. Min. Ana Arraes, 2198/2015-TCU-Plenário, rel. Min, Marcos Bemquerer, e 1280/2018-TCU-Plenário, rel. Min. Benjamin Zymler) .
23. Nota-se que os diversos equipamentos e instrumentos amplamente ofertados no mercado, aliados às especificações bem definidas no edital, evidenciam a viabilidade técnico-econômica para o parcelamento do objeto.
24. Nesse sentido, o modelo de licitação adotado pelo Sesi-PR e, provavelmente, pelas demais entidades do Sistema 'S' não garantiria a efetiva obtenção da proposta mais vantajosa para a administração pública e nem permitiria a maior transparência dos custos unitários, já que os aludidos itens de suprimento não poderiam sofrer a necessária análise sobre o eventual superfaturamento a partir da comparação dos custos unitários contratados com as respectivas referências de mercado.
25. O Sesi/PR não apresentou estudos ou elementos de prova capazes de demonstrar a vantagem técnica e econômica da aquisição das unidades móveis, com o agrupamento de todos os itens em lote único, em afronta ao princípio da motivação. Noutras palavras, não se comprovou o benefício econômico de se agrupar os veículos do tipo semirreboque e as estruturas do tipo 'baú' com itens de suprimento, equipamentos e instrumentos.
26. A aquisição por lotes exige demonstração da inviabilidade técnica e econômica da aquisição ser realizada por itens, pois restringe o caráter competitivo do certame já que potencialmente dificulta o fornecimento por fabricante especializado em apenas um item, favorecendo, apenas, as empresas do ramo varejista (v.g. Acórdão 347/2014-TCU-Plenário, rel. Min. Walton Alencar Rodrigues, 1291/2011-TCU-Plenário, rel. Min. Augusto Sherman, 2077/2011-TCU-Plenário, rel. Min. Augusto Sherman, 1592/2013-TCU-Plenário, rel. Min. Valmir Campelo, e 1913/2013-TCU-Plenário, rel. Min. José Múcio Monteiro) .
27. Enfatiza-se que o parcelamento do objeto (aquisição por itens) é a regra e escapa à discricionariedade administrativa sob circunstâncias em que se faça impositivo. Sua não adoção, neste caso, configura patente ilegalidade (v.g. Acórdão 2593/2013-TCU-Plenário, rel. Min. Walton Alencar Rodrigues) . Assim, o parcelamento é excepcionado apenas quando, justificadamente, for prejudicial ao interesse público (v.g. Acórdão 3009/2015-TCU-Plenário, rel. Min. Bruno Dantas) .
28. Não merece acolhimento igualmente a afirmação de que a determinação ao Sesi/PR, contida no item 9.6.3. do Acórdão 2812/2019-TCU-Plenário, feriu os princípios da ampla defesa e do contraditório por falta de prévia manifestação do Sesi/PR. 
29. Isto porque a determinação para que o Sesi/PR separe os itens de suprimento, equipamentos e instrumentos em lotes ou itens autônomos nas futuras licitações de unidades móveis, decorre da simples observância aos princípios da competitividade e da vantajosidade (art. 2º do Regulamento de Licitações e Contratos do Sesi) e ao princípio do parcelamento do objeto licitado, o que não exige a manifestação prévia ou fere o direito à defesa e ao contraditório do Sesi/PR. 
30. Para afastar a aludida determinação, caberia ao Sesi/PR, nesta fase recursal, demonstrar a vantagem técnica e econômica do modelo por ela adotada, o que não ocorreu.
31. O agrupamento dos itens em lotes, verificado no Pregão Presencial 855/2018, será avaliado pelo Tribunal no processo de monitoramento, a teor dos itens 9.5, 9.5.1, 9.5.2, 9.8.2 e 9.8.3 do acórdão recorrido. Assim, o Sesi/PR terá a oportunidade de demonstrar a adequação do modelo adotado, com a apresentação do detalhamento dos custos unitários incorridos nos três lotes da licitação.
32. A determinação do item 9.6.3 do acórdão recorrido não contrariou a Súmula TCU 247 ou as decisões mencionadas pelo recorrente (Acórdão 2796/2013-TCU-Plenário, rel. Min. José Jorge, 10049/2018-TCU-2ª Câmara, rel. Min. André de Carvalho e 2946/2019-TCU-Plenário, rel. Min. Raimundo Carreiro) , porque, no presente caso, o Sesi/PR não demonstrou a vantagem técnica e econômica para a aquisição das unidades móveis em lote único, em afronta ao princípio da motivação. 
33. Desse modo, não há como acolher as razões apresentadas. 
Análise do recurso dos Departamentos Nacionais do Sesi e do Senai (peça 152) 
34. O item 9.8.1 do Acórdão 2812/2019-TCU-Plenário (peça 120) determinou à unidade técnica o envio a todos os departamentos nacionais de todas as entidades do Sistema 'S', para ciência e efetiva observância, em casos semelhantes, às determinações prolatadas pelo item 9.6 do acórdão.
35. O interesse recursal dos Departamentos Nacionais do Sesi (Sesi/DN) e do Senai (Senai/DN) foi reconhecido pelo Ministro-Relator Aroldo Cedraz (peças 159, 160 e 162) .
36. Ocorre que a determinação abstrata para a observância dos princípios da vantajosidade e da competitividade (art. 2º do Regulamento de Licitações e Contratos do Sesi) e do princípio do parcelamento do objeto licitado, no exercício da jurisdição objetiva do Tribunal, não ofende o direito ao contraditório e à ampla defesa dos Departamentos Nacionais do Sesi e do Senai.
37. Tal entendimento encontra amparo nos Acórdão 2553/2009-TCU-Plenário, rel. Min. José Jorge, 1094/2015-TCU-Plenário, rel. Min. José Mucio Monteiro, e 1809/2020-TCU-1ª Câmara, rel. Min. Benjamin Zymler. 
38. Por idênticos motivos, a alegada autonomia do Departamento Regional do Sesi/PR, assim como a situação concreta subjetiva examinada nos autos, não impedem o Tribunal de expedir determinação genérica aos Departamentos Nacionais do Sesi e do Senai, de conteúdo apenas objetivo. 
39. Desse modo, não há como acolher as razões apresentadas.
CONCLUSÃO
40. A constatação da ausência no edital do Pregão Presencial 855/2018 das especificações dos custos unitários dos itens de cada lote, assim como da existência de três objetos distintos nos lotes, a saber: (a)  veículo do tipo semirreboque; (b) estrutura de tipo 'baú' customizada e (c)  suprimentos, equipamentos e instrumentos, levou o Tribunal a determinar ao Sesi/PR que evidencie a compatibilidade dos preços praticados naquele certame com os valores de mercado, bem como, que, em novas licitações de unidades móveis, se abstenha de promover a aquisição de quaisquer itens de suprimento, equipamentos ou instrumentos, em conjunto com a estrutura tipo 'baú' e com o veículo do tipo semirreboque, promovendo o parcelamento desses itens em lotes autônomos. 
41. A falta de qualquer relação de dependência entre os itens de suprimento, os equipamentos e instrumentos com os veículos do tipo semirreboque e as estruturas de tipo 'baú' sugere a separação desses itens, o que tenderia a resultar em maior economicidade na aquisição das unidades móveis, em plena consonância com o princípio do parcelamento do objeto licitado.
42. O Sesi/PR não apresentou elementos comprobatórios capazes de demonstrar a vantagem da aquisição das unidades móveis com o agrupamento dos itens em lote único, em afronta ao princípio da motivação. 
43. O parcelamento do objeto (aquisição por itens) é a regra e escapa à discricionariedade administrativa sob circunstâncias em que se faça impositivo. Sua não adoção, nesse caso, configura patente ilegalidade. 
44. A determinação ao Sesi/PR para que, nas futuras licitações de unidades móveis, separe os itens de suprimento, equipamentos e instrumentos em lotes ou itens autônomos, em simples observância aos princípios da vantajosidade e da competitividade (art. 2º do Regulamento de Licitações e Contratos do Sesi) e ao princípio do parcelamento do objeto licitado, não exige a manifestação prévia ou fere o direito à defesa e ao contraditório do Sesi/PR. 
45. Não há ofensa ao contraditório e à ampla defesa dos Departamentos Nacionais do Sesi e do Senai, visto que o item 9.8.1 do Acórdão 2812/2019-TCU-Plenário trata de determinação abstrata para o cumprimento de normas cogentes de aplicação geral, no exercício da jurisdição objetiva do Tribunal. 
PROPOSTA DE ENCAMINHAMENTO
46. Ante o exposto, submete-se à consideração superior a análise dos pedidos de reexame interpostos pelo Departamento Regional do Sesi no Estado do Paraná, Departamento Nacional do Sesi e Departamento Nacional do Senai contra o Acórdão 2812/2019-TCU-Plenário, propondose, com fundamento no artigo 48 da Lei 8.443/1992:
a) conhecê-los e, no mérito, negar-lhes provimento;
b) dar ciência aos recorrentes, bem como aos demais interessados."
	É o Relatório.

8.1. Fernanda Amorim Sanna (OAB/SP 222.866), Gabriela Alves Eulalio (OAB/DF 58.099) e Fábio de Alencar Machado (OAB/DF 36.914), representando a empresa Athos Brasil Soluções em Unidades Móveis Ltda. (procurações às peças 52 e 56);
8.2. Adriana Prado de Santana (OAB/SP 54.341), Andrea Anselmo da Silva (OAB/SP 334.907) e Robinson Zanini de Lima (OAB/SP 122.505), representando a empresa Truckvan Indústria e Comércio Ltda. (procuração à peça 60);
8.3. Juliano Gurski da Silva (OAB/PR 48.085), Marcos Antônio Guimarães (OAB/PR 22.427) e outros, representando o Departamento Regional do Serviço Social da Indústria no Estado do Paraná (procuração à peça 23), Alessandra Teodoro Silvério (procuração à peça 89), Carlos Alberto Nalevaiko (procurações às peças 90 e 103), Caroline Borges (procuração à peça 91), Edson Luiz Campagnolo (procurações às peças 92 e 104), José Antônio Fares (procurações às peças 93 e 105), Luciano de Freitas Trindade (procurações às peças 94 e 106), Manuel Emilio Rodrigues (procuração à peça 95), Nádia de Jesus dos Santos (procuração à peça 96) e Waldemir Amaro (procuração à peça 97); e
8.4. Cássio Augusto Muniz Borges (OAB/RJ 91.152), Francisco de Paula Filho (OAB/DF 7.530) e outros, representando o Serviço Social da Indústria (procuração à peça 143) e o Serviço Nacional de Aprendizagem Industrial (procurações às peças 150 e 156).

Não atuou.

REPRESENTAÇÃO. PREGÃO PRESENCIAL. INDÍCIOS DE IRREGULARIDADE. SUSPENSÃO CAUTELAR DO CERTAME. OITIVAS. POSSÍVEIS FALHAS NA ELABORAÇÃO DA ESTIMATIVA DE CUSTOS. PROCEDÊNCIA PARCIAL. CAUTELAR SUSPENSIVA REVOGADA. DETERMINAÇÕES. ARQUIVAMENTO. ORIENTAÇÃO INTERNA VOLTADA AO MONITORAMENTO DE PARTE DAS DETERMINAÇÕES EXPEDIDAS. PEDIDOS DE REEXAME. RECURSOS CONHECIDOS. PROVIMENTO PARCIAL DE UM DELES E REJEIÇÃO DO OUTRO. AMPLIAÇÃO DO ESCOPO DO MONITORAMENTO.

REPRESENTAÇÃO (REPR)

Secretaria de Recursos (Serur).

Conforme consignado no Relatório precedente, na presente etapa processual alguns encaminhamentos adotados por este Tribunal de Contas da União (TCU) por meio do Acórdão 2812/2019-TCU-Plenário (peça 120) , relator o Ministro André Luís de Carvalho, estão sendo questionados em sede de Pedidos de Reexame interpostos, à peça 152, pelo Departamento Nacional do Serviço Social da Indústria (Sesi/DN) e pelo Departamento Nacional do Serviço Nacional de Aprendizagem Industrial (Senai/DN) e, à peça 153, pelo Departamento Regional do Serviço Social da Indústria no Estado Paraná (Sesi/PR) .
2.	A título de contextualização, esclareço que cuidam os autos originalmente de Representação formulada pela empresa Athos Brasil Soluções em Unidades Móveis Ltda. sobre indícios de irregularidade no Pregão Presencial 855/2018 conduzido pelo Sesi/PR sob o valor total estimado de R$ 6.074.000,00 para o fornecimento de unidades móveis multifuncionais, incluindo equipamentos, mobiliário e acessórios.
3.	Quando do julgamento de mérito desta Representação, acolhendo a tese do eminente relator a quo no sentido de que careceria de amparo legal a contratação de equipamentos, móveis e acessórios conjuntamente com veículo semirreboque do tipo baú no qual aqueles suprimentos seriam instalados e utilizados, esta Corte de Contas decidiu, entre outros encaminhamentos, expedir as determinações abaixo colacionadas, contra as quais ora se insurgem as entidades recorrentes:
"9.6. determinar, nos termos do art. 250, II, do RITCU, que, nas próximas licitações, o Departamento Regional do Sesi no Estado do Paraná adote as seguintes medidas:
 (...) 
9.6.3. abstenha-se de promover a aquisição de quaisquer itens de suprimento, além de equipamentos ou instrumentos, em conjunto com as unidades móveis e com os veículos do tipo semirreboque, promovendo o parcelamento desses itens de suprimento em lotes ou em itens autônomos, além de exigir que as empresas licitantes apresentem as suas propostas de preço pela efetiva separação dos custos e valores para esses itens de suprimento e para as aquisições do veículo semirreboque, da estrutura sob o tipo 'baú' em prol da sala de aula e dos equipamentos ou instrumentos associados ao ensino técnico;
 (...) 
9.8. determinar que a unidade técnica adote as seguintes medidas:
9.8.1. envie a cópia do presente Acórdão, com o Relatório e a Proposta de Deliberação, ao Departamento Regional do Sesi no Estado do Paraná, para ciência e adoção das providências cabíveis, além do envio a todos os departamentos nacionais de todas as entidades do Sistema 'S', para ciência e efetiva observância, em caso semelhantes, às determinações prolatadas pelo item 9.6 deste Acórdão;
4.	Feita essa breve introdução, passo a me debruçar sobre os Pedidos de Reexame em tela, a começar pela admissibilidade, o que faço mediante simples ratificação do despacho por mim proferido em 11/3/2020 (peça 162) , oportunidade em que, acolhendo a análise prévia empreendida pela Secretaria de Recursos (Serur) às peças 158 a 160, decidi conhecer dos referidos apelos, eis que preenchidos os requisitos constantes do art. 48 da Lei 8.443, de 16/7/1992, combinado com os arts. 285 e 286 do Regimento Interno-TCU.
5.	Quanto ao mérito, com as devidas vênias por dissentir da unidade instrutiva, que pugna pela rejeição dos recursos, entendo ser o caso de se adotar encaminhamento distinto.
6.	E assim penso, não por discordar das pertinentes preocupações que levaram o eminente relator a quo a propor as determinações ora questionadas pelo Sesi/PR e pelos Departamentos Nacionais do Sesi e do Senai.
7.	Assiste razão a Sua Excelência ao suscitar dúvidas sobre a efetiva regularidade e economicidade do Pregão Presencial 855/2018, cuja análise aprofundada restou prejudicada pelo fato de seu edital conter apenas a estimativa global do preço para cada lote, sem detalhar as especificações de nenhum dos correspondentes custos unitários.
8.	Absolutamente adequadas, destarte, as seguintes determinações expedidas ao Sesi/PR quando da prolação do Acórdão 2812/2019-TCU-Plenário, ora recorrido, as quais, convém frisar, não estão sendo contestadas na presente etapa recursal:
"9.5. determinar, nos termos do art. 250, II, do RITCU, que o Departamento Regional do Sesi no Estado do Paraná adote as seguintes medidas:
9.5.1. evidencie a compatibilidade dos preços praticados no aludido certame com os valores de mercado, a partir do levantamento dos reais custos unitários incorridos pela empresa contratada nos três lotes correspondentes essencialmente a três objetos distintos, sob as seguintes premissas: (i) o veículo semirreboque; (ii) a estrutura de tipo "baú" customizada em conformidade com o projeto específico para servir de sala de aula nos treinamentos oferecidos pelo Sesi-PR; e (iii) os correspondentes equipamentos e instrumentos destinados ao ensino técnico, devendo apresentar a demonstração dessa compatibilidade de preços ao TCU, no prazo de 90 (noventa) dias, com os correspondentes memoriais de cálculo, entre outros elementos de convicção;
9.5.2. evidencie o detalhamento dos custos unitários até mesmo dentro de cada lote no certame, já que, ao observar, por exemplo, o Lote 1 (Peça 5, p. 12-19) , o seu objeto estaria composto por grande número de equipamentos e instrumentos comuns, sem quaisquer características especiais tendentes a resultar na necessidade de a sua aquisição ser promovida em conjunto com a aludida unidade móvel, estando, nesse estranho sentido da aquisição em conjunto com as unidades móveis, os seguintes itens de suprimento: impressora, notebook, projetor multimídia, câmera fotográfica digital, aparelho de som portátil, tela de projeção retrátil, cadeira para professor, cadeiras universitárias, mesa para professor, mesa para aluno, bebedouro de água gelada, quadro branco, armário baixo, armário alto para ferramentas, bancada modular, furadeira de bancada, moto esmeril, paquímetro, micrômetro, escala de aço, base magnética para relógio comparador etc., até porque todos esses itens viriam acompanhados de detalhadas especificações, com a suficiente descrição das suas características e dimensões, devendo apresentar a demonstração desse detalhamento ao TCU, com a compatibilidade dos preços em face dos valores de mercado, no prazo de 90 (noventa) dias, além dos correspondentes memoriais de cálculo, entre outros elementos de convicção;
9.6. determinar, nos termos do art. 250, II, do RITCU, que, nas próximas licitações, o Departamento Regional do Sesi no Estado do Paraná adote as seguintes medidas: 
9.6.1. evidencie a compatibilidade dos preços praticados no aludido certame com os valores de mercado, a partir do levantamento dos reais custos unitários incorridos pela empresa contratada nos três lotes correspondentes essencialmente a três objetos distintos, sob as seguintes premissas: (i) o veículo semirreboque; (ii) a estrutura de tipo "baú" customizada em conformidade com o projeto específico para servir de sala de aula nos treinamentos oferecidos pelo Sesi-PR; e (iii) os correspondentes equipamentos e instrumentos destinados ao ensino técnico;
9.6.2. evidencie o detalhamento dos custos unitários até mesmo dentro de cada lote no certame, já que o seu objeto poderia estar composto por grande número de equipamentos e instrumentos comuns, sem quaisquer características especiais tendentes a resultar na necessidade de a sua aquisição ser promovida em conjunto com a aludida unidade móvel, a exemplo da aquisição, em conjunto com as unidades móveis, dos seguintes itens de suprimento: impressora, notebook, projetor multimídia, câmera fotográfica digital, aparelho de som portátil, tela de projeção retrátil, cadeira para professor, cadeiras universitárias, mesa para professor, mesa para aluno, bebedouro de água gelada, quadro branco, armário baixo, armário alto para ferramentas, bancada modular, furadeira de bancada, moto esmeril, paquímetro, micrômetro, escala de aço, base magnética para relógio comparador etc.;" 
9.	Por outro lado, no que tange à determinação endereçada ao Sesi/PR para que essa entidade se abstenha de promover a aquisição de quaisquer itens de suprimento, além de equipamentos ou instrumentos, em conjunto com os semirreboques, entendo que tal encaminhamento comporta algumas ressalvas, inobstante esteja ele respaldado em linha argumentativa coerente e lógica - como, aliás, é típico dos votos e propostas de deliberação da lavra do nobre Ministro André Luís de Carvalho.
10.	A primeira delas diz respeito à aparente relação de independência que poderia haver entre os equipamentos, móveis e acessórios licitados e os semirreboques do tipo baú.
11.	Tratando-se de veículo customizado, há que se considerar a necessidade de adaptações - seja na estrutura do baú, seja nos próprios equipamentos, móveis e acessórios - para fins de adequada fixação, por exemplo, da tela de projeção retrátil, do bebedouro de água gelada, do armário alto para ferramentas, da bancada modular, da furadeira de bancada e do moto esmeril, isso só para citar alguns itens para os quais a sobredita necessidade de adaptações me pareceu mais evidente.
12.	Nessas circunstâncias, a aquisição separada desses suprimentos poderia resultar em problemas tais como excesso de vibração e de ruído, falta de ergonomia laboral, infiltração nas paredes externas do semirreboque baú em decorrência de eventual má vedação dos furos de fixação de equipamentos, tendo a recorrente arguido, ainda, a possibilidade de "conflito entre fornecedores, dificuldades com padronização, problemas com garantias, intempestividade na aquisição da unidade etc" (peça 153, p. 9) .
13.	Outrossim, ainda que se cogite a hipótese de aquisição separada de móveis e equipamentos para posterior montagem pela empresa encarregada da customização do baú, entendo que, antes de se determinar expressamente, conforme feito no subitem 9.6.3 do Acórdão 2812/2019-TCU-Plenário, que a unidade jurisdicionada se abstenha de determinada forma de contratação, seria prudente obter-se informações destinadas a esclarecer se as empresas que executam esse tipo de customização - inseridas em mercado "bastante restrito", conforme suscitado pelo eminente relator no item 9 de seu Voto (peça 121, p. 3) - aceitariam promover a instalação de móveis e equipamentos não adquiridos diretamente por elas.
14.	Ademais, em caso de resposta afirmativa ao questionamento anterior, ainda seria pertinente procurar saber (i) se o custo desse serviço de instalação de móveis e equipamentos adquiridos por terceiros tornaria antieconômica a contratação desses suprimentos em lotes autônomos, (ii) se haveria mudança em relação à garantia, por exemplo, contra excesso de vibração e de ruído, e (iii) se haveria necessidade de maior especificação dos móveis e equipamentos a serem licitados, especialmente no que tange à exata localização e forma dos pontos de fixação.
15.	Diante disso, julgo precipitado exigir, de imediato, que a aquisição dos equipamentos, móveis e acessórios listados no edital do Pregão Presencial 855/2018 se dê necessariamente de forma separada dos semirreboques do tipo baú previstos no aludido certame.
16.	Obviamente, em sede de monitoramento das demais determinações endereçadas ao Sesi/PR, os elementos de convicção trazidos aos autos poderão respaldar, em termos fáticos, eventual nova determinação para que tanto a regional do Sesi no Paraná quanto as demais entidades integrantes do sistema "S", caso pretendam lançar editais de contratação com objetos similares aos do Pregão 855/2018, promovam o parcelamento desses itens de suprimento em lotes autônomos.
17.	A segunda ressalva que eu gostaria de fazer em relação à determinação objeto do subitem 9.6.3 do Acórdão 2812/2019-TCU-Plenário diz respeito ao fato de ainda inexistirem nos autos os elementos de convicção acima mencionados como imprescindíveis para uma adequada formulação de juízo de mérito sobre a legalidade ou não da forma conjunta de contratação adotada pelo Sesi/PR.
18.	Em respaldo a essa ressalva, cabe destacar que a ilicitude dessa forma de contratação não foi objeto de debate entre a unidade técnica originalmente encarregada de instruir os autos e a unidade jurisdicionada, tendo sido suscitada apenas pelo nobre relator a quo quando da prolação do Acórdão 2812/2019-TCU-Plenário.
19.	Em outras palavras, a despeito dos reiterados pronunciamentos havido nos autos - foram, ao menos, quatro instruções técnicas (peças 18 ,71, 117 e 181) e quatro deliberações (peças 29, 65, 77, 98 e 120) - somente na última dessas decisões, mais precisamente no Voto do relator (peça 121) , é que veio a ser suscitada a ausência de amparo legal para a contratação de equipamentos, móveis e acessórios conjuntamente com veículo semirreboque do tipo baú no qual aqueles suprimentos seriam instalados e utilizados.
20.	Não desconheço ou sequer divirjo da tese ventilada pela Serur no sentido de que "a determinação abstrata para a observância dos princípios da vantajosidade e da competitividade (art. 2º do Regulamento de Licitações e Contratos do Sesi) e do princípio do parcelamento do objeto licitado, no exercício da jurisdição objetiva do Tribunal, não ofende o direito ao contraditório e à ampla defesa dos Departamentos Nacionais do Sesi e do Senai" (peça 181, p. 9, item 36) .
21.	Esse mesmo raciocínio, aliás, serve para refutar a alegação do Sesi/PR lançada à peça 153, p. 10, suscitando a ocorrência de suposta afronta aos princípios do contraditório e da ampla defesa ao ser expedida a determinação objeto do sibitem 9.6.3 do Acórdão 2812/2019-TCU-Plenário.
22.	Por outro lado, considerando as circunstâncias do caso concreto em tela, em que não houve qualquer debate sobre o tema em comento e no qual o TCU não se limitou a exigir da entidade recorrente a mera observância a determinados princípios licitatórios, creio que seria razoável promover um mínimo de aprofundamento sobre o assunto antes de se vetar, em absoluto, como fez o Acórdão 2812/2019-TCU-Plenário, a contratação de móveis e equipamentos de maneira conjunta com as unidades de semirreboque do tipo baú.
23.	Ainda em respaldo a essa percepção, com as devidas vênias por dissentir da Serur, não me parece ser o melhor caminho manter a determinação nessa assentada e postergar para a fase de monitoramento a possibilidade de rever o posicionamento desta Corte, pois atuando assim o TCU estará, na verdade, obrigando o Sesi/PR e, nos termos do subitem 9.8.1 da deliberação ora recorrida, todas as entidades do Sistema "S" a se arriscarem a contratações que, diferentemente do que se pretendeu na decisão recorrida, poderão resultar em aquisições antieconômicas ou com baixa qualidade nas instalações dos equipamentos e móveis que compõem os veículos-escola.
24.	O melhor a se fazer por enquanto, em minha visão, é simplesmente determinar à unidade jurisdicionada em epígrafe que somente promova a aquisição de quaisquer equipamentos, móveis e acessórios em conjunto com os respectivos veículos semirreboque do tipo baú quando a vantajosidade econômica dessa forma de contratação restar efetivamente demonstrada mediante ampla pesquisa de mercado ou quando a aquisição desses suprimentos em lotes distintos resultar em comprovado comprometimento da qualidade dos veículos-escola, devendo ser exigido das empresas licitantes, em qualquer caso, o detalhamento em suas propostas do preço unitário de cada item licitado.
25.	Pertinente, ainda, estender o monitoramento do Acórdão 2812/2019-TCU-Plenário ao subitem 9.6.3 cuja redação ora proponho modificar, permitindo assim o devido aprofundamento do tema afeto à forma de contratação em debate. Esse monitoramento, no entanto, depende da expedição, nessa assentada, de explícita orientação à unidade técnica de origem, eis que o subitem 9.8.3 do decisum ora recorrido a dispensou "de promover o monitoramento das determinações prolatadas pelos itens 9.6 e 9.7 deste Acórdão".
26.	E é nesse sentido que Voto, devendo ser dado provimento parcial ao Pedido de Reexame interposto pelo Sesi/PR, de modo a alterar, nos termos acima consignados, a determinação objeto do subitem 9.6.3 do Acórdão 2812/2019-TCU-Plenário.
27.	Quanto ao Pedido de Reexame interposto pelos Departamentos Nacionais do Sesi e do Senai (peça 152) , considerando a alteração ora defendida em relação ao subitem 9.6.3 do Acórdão 2812/2019-TCU-Plenário, não vejo óbices à manutenção do subitem 9.8.1 do aludido decisum em seus exatos termos, eis que, caso este Plenário acompanhe a proposição deste relator, a orientação a ser endereçada por todos os departamentos nacionais integrantes do Sistema "S" às suas respectivas regionais contemplará, não mais a vedação à forma de contratação adotada pelo Sesi/PR no Pregão 855/2018, mas a necessidade de se atentar a algumas condicionantes para que se possa lançar mão de procedimento licitatório semelhante.
28.	Rejeito, portanto, o recurso daqueles dois Departamentos Nacionais, o que faço com base no exame de mérito realizado pela Serur à peça 181.
29.	Por fim, permito-me refutar, de antemão, um dos argumentos apresentados pelo Sesi/PR em seu recurso e que poderia vir ser futuramente utilizado, na linha da segunda condicionante suscitada no item 24 deste Voto, como suposta prova de que a contratação separada dos suprimentos previstos no Pregão 855/2018 poderia comprometer a qualidade dos veículos-escola objeto dessa licitação.
30.	Refiro-me à alegação de que "o mobiliário e equipamentos são parte de um todo, e que sua inserção na estrutura do veículo ou do baú fatalmente ocasionará alteração do seu ponto gravitacional, de modo que, por uma questão de segurança e responsabilidade, é justificável que o seu fornecimento fique por conta e responsabilidade de uma única empresa" (peça 153, p. 13) .
31.	Com as vênias de estilo, rejeito de pronto o argumento, cuja fragilidade se evidencia no fato de que a modificação do ponto gravitacional de veículos de carga - como é o caso de semirreboques - ocorre corriqueiramente, bastando que seja alterado, no compartimento de carga, o volume, o peso específico ou a distribuição espacial do material a ser transportado.
32.	Outrossim, no caso de semirreboque do tipo baú adaptado para servir de escola itinerante - na qual os equipamentos, móveis e acessórios ficam, em sua maioria, na porção mais baixa do veículo, havendo pequeno índice de ocupação de suas partes superiores - a alteração do ponto gravitacional é mínima se comparada ao que ocorre em semirreboques da mesma espécie que transitam carregados em sua capacidade máxima em termos de volume e/ou peso.
33.	Refuto, destarte, o argumento em foco, que não servirá como eventual futura justificativa para a contratação de suprimentos conjuntamente com os veículos.
34.	Nada mais havendo a ponderar, encerro minhas considerações, mas não se antes deixar consignado que, em relação às demais questões ventiladas na presente etapa processual, adoto como razões de decidir a análise promovida pela Serur à peça 181, ressalvados obviamente os pontos de discordância ora suscitados por este relator.
	Ante o exposto, VOTO pela adoção da minuta de acórdão que ora submeto à apreciação deste Colegiado.
TCU, Sala das Sessões Ministro Luciano Brandão Alves de Souza, em 9 de dezembro de 2020.
AROLDO CEDRAZ 
Relator